【裁判字號】    88,訴,537
【裁判日期】    891208
【裁判案由】    債務人異議之訴
【裁判全文】
臺灣苗栗地方法院民事判決                          八十八年度訴字第五三七號
    原      告    乙○○
    訴訟代理人    陳淑芬律師
    複  代理人    丙○○      .
    被      告    甲○○      .
    訴訟代理人    徐原本律師
右當事人間債務人異議之訴事件，本院判決如左：
    主    文
本院八十八年度執字第四一四零號拍賣抵押物強制執行事件就原告所有坐落苗栗縣獅
潭鄉○○段十九份小段二一０、二一一、二一三之一、二一五、二一六地號等五筆土
地所為之強制執行程序，應予撤銷。
訴訟費用由被告負擔。
    事    實
甲、原告方面
  一、聲明：如主文所示。
  二、陳述：
  （一）原告於民國八十七年三月二十四日透過訴外人蘇家益代書之介紹，向被告借
        款新台幣（下同）一百萬元，兩造立有款項借用證，並約定清償日期為八十
        七年六月十八日，違約金則依每百元日息一角五分計算。另原告為提供向被
        告借款之擔保，以原告所有坐落苗栗縣獅潭鄉○○段十九份小段二一０、二
        一一、二一三之一、二一五、二一六地號等五筆土地，為被告設定一百五十
        萬元之本金最高限額抵押權，存續期間自八十七年三月十九日起至同年六月
        十八日止。惟嗣後原告於清償期屆並未清償，被告遂於八十七年十一月十九
        日向鈞院聲請強制執行，拍賣原告之前開抵押物，經鈞院以八十七年度執字
        第四二一０號受理在案，並於八十七年十二月十四日下午三時於現場查封。
        嗣訴外人即原告之妻黃呂秀鳳經鄰居告知原告之上開土地已被查封，即與蘇
        家益聯絡，並於八十八年一月十一日至蘇家益之事務所，將蘇家益所稱原告
        積欠之本金、利息及執行費用共計一百十四萬五千元交付予蘇家益，並經蘇
        家益親筆立有收據交原告之妻收執。
  （二）原告因不懂法律，以為前揭執行事件業已終結，被告將自動塗銷抵押權設定
        登記，然原告於八十八年十二月十四日聲請閱覽前開執行事件卷宗時，始知
        被告於八十八年八月三十一日仍具狀偽稱：「因債務人已出面洽談和解中，
        本案撤回為禱」等語。詎料被告於八十八年十月十三日又持前開款項借用證
        及拍賣抵押物裁定書向鈞院再度聲請強制執行拍賣原告之上開五筆土地，經
        鈞院以八十八年度執字第四一四０號受理在案，並於同年十一月九日上午十
        十時三十分為現場查封，原告又經鄰居以電話告知上情，始知蘇家益私吞原
        告之妻代償之一百一十四萬五千元，嗣後原告即向台灣苗栗地方法院檢察署
        按鈴申告蘇家益侵佔。
  （三）惟前開八十七年度執字第四二一０號強制執行事件中，蘇家益實為被告之代
        理人，被告並將聲請強制執行所需要之文件，包括借用證、民事裁定及確定
        證明書、抵押權設定契約書及他項權利證明書等相關文件交付蘇家益，委任
        蘇家益辦理前開強制執行事件。又前開執行事件，被告向執行法院所提出委
        任狀上之受任人係訴外人張正域，而張正域前已到庭證稱：「前開執行事件
        ，被告係委任蘇家益辦理，伊係受僱於蘇家益，蘇家益拿被告所交付之聲請
        強制執行所需要之文件，包括借用證、拍賣抵押物裁定及被告之印章交付於
        伊撰寫強制執行聲請狀，伊是依蘇家益指示辦理，又該強制事件八十七年十
        二月十四日現場查封時，因蘇家益沒有空交代伊代蘇家益出面執行指封工作
        」等語，而被告亦曾自陳蘇家益係被告強制執行事件之代理人，足見蘇家益
        確實有受被告委任為前開強制執行事件為代理人。而張正域受僱於蘇家益，
        又該強制執行事件，被告委任蘇家益範圍包括民事訴訟法第七十條第一項但
        書及同法第二項規定所列各項特別代理權，此有前開執行事件卷附之委任狀
        第二項記載為證。故原告之妻於八十八年十一月十一日代原告向蘇家益清償
        本金、違約金及強制執行費用計一百十四萬五千元於蘇家益，即係向被告之
        特別代理人清償，應已發生清償之效力。
  （四）又被告於八十八年九月十四日收到八十七年度執字第四二一０號塗銷登記函
        後，聲請閱該執行卷後，已知「張正域」為蘇家益之受僱人，張正域代蘇家
        益到現場指封，並在委任狀上載有受特別委任代理之事實，是張正域依蘇家
        益之指示書寫委任書狀，被告並不否認張正域有受特別委任之事，亦即不否
        認蘇家益受特別委任，且其後兩造與蘇家益於蘇家益事務所三方面會談中，
        被告並未否認蘇家益以「代理人」之身分收受一百十四萬五千元之情事，亦
        應認為蘇家益依法有表見代理權，被告應負授權人之責任，今原告之妻於八
        十八年十一月十一日代原告清償本金一百萬元，利息無，違約金每百元日息
        一角五分計算，由八十七年六月十八日起至八十八年一月十一日止，共一百
        八十四日，違約金合計為二十七萬六千元及該案執行費，經原告之妻與蘇家
        益討價還價，最後以十四萬五千元達成共識定案，綜上所述，原告之妻對蘇
        家益為清償即已對被告生清償之效力，為此依強制執行法第十四條第一項之
        規定提起本訴。
  三、證據：提出款項借用證、本院八十七年度拍字第四三六號裁定及確定證明書、
      抵押權設定契約書、收據、被告強制執行及撤回強制執行聲請狀、台灣苗栗地
      方法院檢察署通知書，另聲請本院訊問證人張正域並調閱本院八十七年度執字
      第四二一０號、八十八年度執字第四一四零號卷宗。
乙、被告方面：
一、聲明：原告之訴駁回。
二、陳述：
（一）原告主張其妻持款一百一十四萬五千原交付訴外人蘇家益，竟遭蘇家益侵佔，
      是被告之債權顯然未經清償，原告積欠被告之債務亦未消滅，原告即無從依強
      制執行法第十四條第一項之規定主張清償事由而提起債務人異議之訴。被告前
      雖曾委請蘇家益辦理強制執行原告之財產之事件，然嗣後蘇家益並未承辦，遂
      由被告委請張正域承辦，故被告否認蘇家益為鈞院八十七年度執字第四二一０
      號強制執行事件中係被告之代理人。
（二）又被告從未委託蘇家益向原告或其妻收取原告積欠被告之系爭款項，且原告借
      款時，係被告將一百萬元親手交付原告，依常情，倘若原告欲償還系爭款項時
      ，亦應由原告或其妻將系爭款項交付被告，況原告欲清償之款項高達一百多萬
      元，並非小數目，倘非交付被告本人，原告或其妻理應知會被告，或要求蘇家
      益提示被告之委託取款書，惟如此簡易又必須踐行之重要事項，原告及其妻皆
      吝於為之，以致訴外人蘇家益有機可趁，如此完全是原告及其妻之疏忽，是原
      告主張其對訴外人蘇家益清償，即已對被告發生清償效力，顯不足採。
    理    由
一、本件原告起訴主張原告於八十七年三月二十四日透過訴外人蘇家益代書之介紹，
    向被告借款一百萬元，並約定清償日期為八十七年六月十八日，違約金則依每百
    元日息一角五分計算。另原告為提供向被告借款之擔保，乃以原告所有坐落苗栗
    縣獅潭鄉○○段十九份小段二一０、二一一、二一三之一、二一五、二一六地號
    等五筆土地，為被告設定一百五十萬元之本金最高限額抵押權，存續期間自八十
    七年三月十九日起至同年六月十八日止。惟嗣後原告於清償期屆並未清償，被告
    遂於八十七年十一月十九日向本院聲請強制執行，拍賣原告之前開抵押物，經本
    院以八十七年度執字第四二一０號受理在案。嗣告之妻黃呂秀鳳經鄰居告知原告
    之上開土地已被查封，即與蘇家益聯絡，原告之妻並於八十八年一月十一日至蘇
    家益之事務所，將蘇家益所稱原告積欠之本金、利息及執行費用共計一百十四萬
    五千元交付予蘇家益，並經蘇家益親筆立有收據交原告之妻收執，詎料原告之妻
    交付蘇家益之款項全數遭蘇家益侵佔，原告已另對蘇家益提出告訴。然蘇家益為
    被告前開強制執行事件之代理人，是原告對於被告之代理人為清償，即已發生清
    償之效力。詎料被告於撤回前開強制執行之聲請後，於八十八年十月十三日，再
    度聲請強制執行拍賣原告之上開五筆土地，經本院以以八十八年度執字第四一四
    ０號受理在案，惟原告已清償積欠被告之債務，為此依強制執行法第十四條第一
    項之規定提起本訴。被告則以蘇家益並非被告於本院八十七年度執字第四二一０
    號強制執行事件中之代理人，且被告亦從未委託蘇家益向原告或其妻收取原告積
    欠被告之系爭款項，且原告借款時，係被告將一百萬元親手交付原告，依常情，
    倘若原告欲償還系爭款項時，亦應由原告或其妻將系爭款項交付被告，況原告欲
    清償之款項高達一百多萬元，並非小數目，倘非交付被告本人，原告或其妻理應
    知會被告，或要求蘇家益提示被告之委託取款書，惟因原告疏失，以致訴外人蘇
    家益有機可趁，是原告主張其對訴外人蘇家益清償，即已對被告發生清償效力，
    顯不足採等語資為抗辯。
二、查原告主張其於八十七年三月二十四日透過訴外人蘇家益代書之介紹，向被告借
    款一百萬元，並約定清償日期為八十七年六月十八日，違約金則依每百元日息一
    角五分計算。另原告為提供向被告借款之擔保，以原告所有之坐落苗栗縣獅潭鄉
    ○○段十九份小段二一０、二一一、二一三之一、二一五、二一六地號等五筆土
    地，為被告設定一百五十萬元之本金最高限額抵押權，存續期間自八十七年三月
    十九日起至同年六月十八日止。惟嗣後原告於清償期屆並未清償，被告遂向本院
    聲請強制執行，拍賣原告之前開抵押物，經本院以八十七年度執字第四二一０號
    受理在案，嗣原告之妻黃呂秀鳳經鄰居告知原告之上開土地已被查封，即與蘇家
    益聯絡，並於八十八年一月十一日至蘇家益之事務所，將蘇家益所稱原告積欠之
    本金、利息及執行費用共計一百十四萬五千元交付予蘇家益，並經蘇家益親筆立
    有收據交原告之妻收執，嗣後被告撤回前開強制執行事件之聲請，惟被告又於八
    十八年十月十三日再度向本院聲請強制執行拍賣原告之上開五筆土地，經鈞院以
    八十八年度執字第四一四０號受理在案，原告始知蘇家益並未將原告之妻代償之
    一百一十四萬五千元交付被告，其後原告即向台灣苗栗地方法院檢察署按鈴申告
    蘇家益侵佔等情，業據原告提出款項借用證、本院八十七年度拍字第四三六號裁
    定及確定證明書、抵押權設定契約書、收據、台灣苗栗地方法院檢察署通知書為
    證，且為被告所不爭，並經本院調閱本院八十七年度執字第四二一０號、八十八
    年度執字第四一四零號卷宗查核無訛，自堪信原告之前開主張為真實。
三、次查原告主張被告委任訴外人蘇家益辦理強制執行原告前開不動產之事務，並授
    與蘇家益代理權，故蘇家益實為被告強制執行事件之代理人等情，業據被告所否
    認，並以被告固曾委任蘇家益辦理強制執行原告財產之事務，然其後因蘇家益未
    承辦，故被告又委任受僱於蘇家益之張正域，故蘇家益並非八十七年度執字第四
    二一０號強制執行事件被告之代理人等語置辯。經查，證人即前受僱於蘇家益之
    張正域到庭結稱：「伊受僱於蘇家益，受蘇家益之指示而工作，前開被告委託辦
    理之強制執行事件，係蘇家益承辦的，伊只負責繕寫工作，至於平時受理案件、
    與客戶接洽、收費都是由蘇家益負責，被告強制執行事件之聲請狀係由伊所繕寫
    ，具狀人處之被告印章，亦是蘇家益交付於伊辦理的，又八十七年度執字第四二
    一０號強制執行事件指封時，係伊去找被告，要求被告寫委任狀的」等語明確，
    另經本院調閱本院八十七年度執字第四二一０號強制執行事件卷宗，亦有被告委
    任張正域為該事件之代理人之委任狀可稽。再查，證人即被告之妻黃呂秀鳳證稱
    ：「蘇家益說原告之債權人很多，我跟他商量，利息不要那麼貴，他說利息要二
    十萬元，我說十五萬元，蘇家益說先拿來再看看，我就拿一百萬之支票及現金十
    四萬五千元給蘇家益，後來蘇家益將原告所開的本票，包括一百萬之本票一張，
    及一個月利息兩萬五千元之本票三張給我」等語，足見蘇家益受領原告之妻給付
    之系爭款項時，係以債權人代理人之身分為之，並將原告所開立之票據返還原告
    之妻，並以「代理人蘇家益」之名義開立收據交付原告之妻收執，作為消滅原告
    債務之憑據，此有原告所提蘇家益開立之收據為憑。綜上所述，足徵被告確曾委
    任蘇家益辦理強制執行原告不動產之事務，並將聲請強制執行所需文件及被告之
    印章交付予蘇家益，並授與代理權予蘇家益，使其得以被告本人之名義，處理強
    制執行之有關事務，惟蘇家益並未對於執行法院提出委任狀，僅係張正域受蘇家
    益之指示於執行指封時，始向執行法院提出受任人為張正域之委任狀，是原告主
    張被告委任蘇家益辦理強制執行事務，並授與代理權予蘇家益乙節，應堪採信。
四、按債之清償，得由第三人為之；又依債務本旨，向債權人或其他有受領權人為清
    償，經其受領者，債之關係消滅，民法第三百十一條第一項、三百零九條第一項
    定有明文。另受任人之權限，依委任契約之約定。未訂定者，依其委任事務之性
    質定之，民法第五百三十三條亦定有明文。查被告與訴外人蘇家益間訂有委任契
    約，由被告將聲請強制執行所需文件及印章等交付蘇家益，委任蘇家益辦理強制
    執行被告之不動產事務等情，業如前述，而按強制執行程序係執行法院基於債權
    人之請求，使用國家公權力，依執行名義內容，強制實現債權人私法上權利之行
    為，故強制執行程序本係以滿足債權人之債權為終局目的，故從被告委任蘇家益
    辦理前開事務之性質觀之，解釋上，受任人蘇家益之權限即應包括為滿足債權人
    即委任人債權之一切行為，如包括領取強制執行所得金額抑或受領債務人之主動
    清償等。是依被告與蘇家益之委任契約，蘇家益確有受領清償之權限。又被告為
    使蘇家益完成委任之事務，亦已授與蘇家益代理權，使其得以被告本人名義為聲
    請強制執行，並為配合執行法院實施強制執行程序等一切行為，此由前開證人張
    正域所述其受蘇家益指示，以被告本人名義撰寫強制執行之聲請狀等言足徵，又
    代理權之授與本非要式行為，前開強制執行事件，已由被告委任蘇家益並授與其
    代理權，僅因蘇家益前尚未向執行法院提出委任狀，於執行指封當日又因蘇家益
    無暇辦理，始由蘇家益之受僱人張正域辦理，並由張正域請求被告本人出具委任
    狀提出於執行法院等情，已如前述，故不因蘇家益本人未向執行法院提出委任狀
    ，而影響被告前已授與蘇家益代理權之效力。另本件原告之妻係基於第三人之地
    位清償，而蘇家益係基於被告代理人之地位，表明為債權人代理之意旨，受領原
    告之妻所為之清償，且簽發收據並將原告所簽發之本票一併交還於原告之妻，以
    之為原告清償本件借款之依據，是被告之妻向訴外人蘇家益即被告之代理人所為
    之清償，已對被告發生清償之效力。
五、末按執行名義成立後，如有消滅或妨礙債權人請求之事由發生，債務人得於強制
    執行程序終結前，向執行法院對債權人提起異議之訴，強制執行法第十四條第一
    項定有明文。查本件被告以本院八十七年八月五日之八十七年度拍字第四三六號
    拍賣抵押物裁定為執行名義，向本院聲請對被告之前開五筆土地為強制執行，惟
    原告之妻已於八十八年一月十一日，即執行名義成立後，對被告為清償，是被告
    之請求權業已消滅。從而，原告本於前開規定，請求撤銷本院八十八年度執字第
    四一四零號拍賣抵押物強制執行事件就原告所有坐落苗栗縣獅潭鄉○○段十九份
    小段二一０、二一一、二一三之一、二一五、二一六地號等五筆土地所為之強制
    執行程序，為有理由，應予准許。
六、兩造其餘攻擊防禦方法，核與本件判決結果不生影響，爰不一一贅述，附此敘明
    。
七、據上論結，本件原告之訴為有理由，依民事訴訟法第七十八條，判決如主文。
中      華      民      國      八十九    年      十二     月     八    日
                                台灣苗栗地方法院民事庭
                                法      官  曾  明  玉
右為正本係照原本作成。
如對本判決上訴，須於判決送達後二十日內向本院提出上訴狀。
                                法院書記官  陳  貴  瑋
中      華      民      國      八十九    年      十二     月     八    日


司法院資訊處製作；財團法人民間司法改革基金會備份。
